# Vajadused

Esimeses sessioonis kaardistasime osalejate vajadused füüsika (vormid \@ref(fig:physics-9) ja \@ref(fig:physics-10-11-output)), keemia (vormid \@ref(fig:chemistry-9) ja \@ref(fig:chemistry-10-11-output)), matemaatika (vormid \@ref(fig:math-9) ja \@ref(fig:math-10-11-output)) ja arvutiteaduse (vormid \@ref(fig:cs-9) ja \@ref(fig:cs-10-11-output)) valdkondades. Selleks sisestasid osalejad Answergardenisse märksõnadena, mille õppimiseks on jäänud koolisessioonidest väheks ja mille integreeritud õppimist saan mina aidata.

```{r label = "physics-7-8-output", echo=FALSE, fig.cap="Seitsmenda ja kaheksanda klassitaseme õpilaste füüsikasoovid."}
knitr::include_url("https://answergarden.ch/embed/3112524")

```

```{r label = "physics-9", echo=FALSE, fig.cap="Üheksanda klassitaseme õpilaste füüsikasoovid."}
knitr::include_url("https://answergarden.ch/embed/3069314")

```

```{r label = "physics-10-11-output", echo=FALSE, fig.cap="Kümnenda ja 11. klassitaseme õpilaste füüsikasoovid."}
knitr::include_url("https://answergarden.ch/embed/3076065")

```

```{r label = "chemistry-7-8", echo=FALSE, fig.cap="Seitsmenda ja kaheksanda klassitaseme õpilaste keemiasoovid."}
knitr::include_url("https://answergarden.ch/3112545")

```

```{r label = "chemistry-9", echo=FALSE, fig.cap="Üheksanda klassitaseme õpilaste keemiasoovid."}
knitr::include_url("https://answergarden.ch/3069330")

```

```{r label = "chemistry-10-11-output", echo=FALSE, fig.cap="Kümnenda ja 11. klassitaseme õpilaste keemiasoovid."}
knitr::include_url("https://answergarden.ch/3076089")

```

```{r label = "math-7-8", echo=FALSE, fig.cap="Seitsmenda ja kaheksanda klassitaseme õpilaste matemaatikasoovid."}
knitr::include_url("https://answergarden.ch/3112615")

```

```{r label = "math-9", echo=FALSE, fig.cap="Üheksanda klassitaseme õpilaste matemaatikasoovid."}
knitr::include_url("https://answergarden.ch/3069333")

```

```{r label = "math-10-11-output", echo=FALSE, fig.cap="Kümnenda ja 11. klassitaseme õpilaste matemaatikasoovid."}
knitr::include_url("https://answergarden.ch/3076095")

```

```{r label = "cs-7-8", echo=FALSE, fig.cap="Seitsmenda ja kaheksanda klassitaseme õpilaste arvutiteaduse soovid."}
knitr::include_url("https://answergarden.ch/3112621")

```

```{r label = "cs-9", echo=FALSE, fig.cap="Üheksanda klassitaseme õpilaste arvutiteaduse soovid."}
knitr::include_url("https://answergarden.ch/3069339")

```

```{r label = "cs-10-11-output", echo=FALSE, fig.cap="Kümnenda ja 11. klassitaseme õpilaste arvutiteaduse soovid."}
knitr::include_url("https://answergarden.ch/3076099")

```
