--- 
site: bookdown::bookdown_site

author: "peacecop kalmer:"
colorlinks: TRUE
date: "`r Sys.Date()`"
description: "loodusteaduste klubi plaan"
lang: et
title: |
    Loodusteaduste klubi

documentclass: book
papersize: a4
geometry: top=2cm, right=2cm, bottom=3cm, left=3cm
classoption: twocolumn, twoside
linestretch: 1.5

fontsize: 12pt
mainfont: DejaVu Serif # for displaying both Chinese symbols and emojis
CJKmainfont: Droid Sans Fallback

bibliography: [references.bib]
csl: apa-numeric-superscript-brackets.csl
link-citations: yes

lof: yes
lot: yes

---

```{r setup, echo=FALSE, message=FALSE}
# example chunk options set globally
knitr::opts_chunk$set(
  collapse = TRUE,
  echo = TRUE,
  attr.source = '.numberLines'
)

# local({
#   hook_source <- knitr::knit_hooks$get('source')
#   knitr::knit_hooks$set(source = function(x, options) {
#     x <- xfun::split_lines(x)
#     n <- nchar(x, 'width')
#     i <- seq_along(x)  # line numbers
#     n <- n + nchar(i)
#     # s <- knitr:::v_spaces(max(n) - n)
#     # x <- paste(x, s, '  # ', i, sep = '', collapse = '\n')
#     hook_source(x, options)
#   })
# })

if (!require("librarian")) {
  install.packages("librarian", dependencies = TRUE)
}

library(librarian)

#' This function displays external graphics by making the appropriate conversion aforehead.
#' 
#' @param path the path to the image file
include_external_graphics = function(path) {

  if (knitr::is_latex_output() && ("pdf" != xfun::file_ext(path))) {
    output = xfun::with_ext(path, 'pdf')
    
    if ("svg" == xfun::file_ext(path)) {
      system2('rsvg-convert', c('-f', 'pdf', '-a', '-o', shQuote(c(output, path))))
    } else {
      system(paste('gm convert ', path, ' ', output), intern = FALSE, ignore.stdout = FALSE, ignore.stderr = FALSE, wait = TRUE)
    }
    
  } else {
    output = path
  }
  
  knitr::include_graphics(output)
}

#' This function creates and displays a table.
#' 
#' @param table the data frame or matrix
#' @param caption the caption
#' @param digits the number of significant digits
#' @param additional_header the additional header
#' @param footnotes the array of footnotes
#' @param do_i_transpose Do i transpose?
#' 
#' @returns the table
print_table <- function(table, caption, digits = 2, additional_header = NULL, footnotes = NULL, do_i_transpose = FALSE) {

  if (!is.null(knitr::opts_knit$get('rmarkdown.pandoc.to')) && (knitr::opts_knit$get('rmarkdown.pandoc.to') == "docx")) {
    librarian::shelf("flextable")
    table <- (flextable(table))
  } else {
    librarian::shelf("kableExtra")

    if (do_i_transpose) {
      transposed_table <- t(table)
      rownames(transposed_table) <- colnames(table)
      colnames(transposed_table) <- rownames(table)
      table <- transposed_table
    }
    
    table <- kable(table, booktabs = TRUE, escape = FALSE, caption = caption, digits = digits, longtable = TRUE)

    if (!is.null(additional_header)) {
      table <- add_header_above(kable_input = table, header = additional_header, escape = FALSE)
    }
    
    table <- (kable_styling(
      table,
      bootstrap_options = c("striped", "bordered", "condensed", "responsive", "hover"),
      latex_options = c("striped", "repeat_header"),
      repeat_header_text = paste(caption, "$\\textit{(Jätkub...)}$"),
      repeat_header_method = "replace",
      repeat_header_continued = "Tabel järgneb järgmisel leheküljel..."
    ))
    
    if (!is.null(footnotes)) {
      table <- footnote(kable_input = table, number = footnotes, escape = FALSE, threeparttable = TRUE)
    }
    
  } 

  return(table)
}

#' This function prints the non-math LaTeX text no matter the output mode is.
#'
#' @param text the LaTeX text where every command must have doublebackslash in front
#' 
#' @example print_latex("\\LaTeX")
#' 
#' @returns the formatted string that can be used for any output
render_nonmath_LaTeX_string_universal <- function(text) {
  
  if (knitr::is_html_output()) {
    formatted_string <- paste("$\\mathrm{", text, "}$")
  } else {
    formatted_string <- text
  }

  return(formatted_string)
}

#' This function renders the given text bold no matter what the output mode is. The function is needed if the main font has no ability to create bold symbols.
#' 
#' @param text the text to be rendered bold
#' @param to_italic Do we render into italic? Or rather bold?
#' 
#' @returns the text in italic or bold
render_font <- function(text, to_italic = TRUE) {
  
  if (knitr::is_html_output()) {
    
    if (to_italic) {
      formatted_string <- paste("*", text, "*", sep = "")
    } else {
      formatted_string <- paste("**", text, "**", sep = "")
    }
    
  } else {
    
    if (to_italic) {
      formatted_string <- paste("\\fontspec{DejaVu Sans}{\\textit{", text, "}}", sep = "")
    } else {
      formatted_string <- paste("\\fontspec{DejaVu Sans}{\\textbf{", text, "}}", sep = "")
    }
    
  }

  return(formatted_string)
}

#' This function renders the given text having emojis correctly because it uses a font that supports them. That font can't display anything in bold nor italic.
#' 
#' @param text the given text that contains emojis
#' 
#' @returns the input text with the emoji font
render_with_emojis <- function(text) {
  return(paste("\\fontspec{Symbola}", text, "\\fontspec{DejaVu Serif}{}", sep = ""))
}

#' This function renders a reference to a page as it cannot be used in the web output.
#' 
#' @param reference the reference identifier
#' 
#' @returns the rendered page reference
render_pageref <- function(reference) {
  
  if (knitr::is_html_output()) {
    rendered_pageref <- ""
  } else {
    rendered_pageref <- paste(" $\\pageref{", reference, "}$", sep = "")
  }

  return(rendered_pageref)
}

#' This function colors text.
#' 
#' @param color the color code in hexadecimals
#' @param text the text to be colored
#' 
#' @returns the colored text
render_color <- function(color, text) {
  
  if (knitr::is_html_output()) {
    rendered_color <- paste("$\\color{#", color, "}{", text, "}$", sep = "")
  } else {
    rendered_color <- paste("$\\textcolor[HTML]{", color, "}{", text, "}$", sep = "")
  }

  return(rendered_color)
}

```

# Loodusteaduste klubi ülesehitus

## Missioon

Teenindaja ülesanne on korraldada „Edu Valem“ Erakooli õpilastele loodusteaduste
klubi, aidates õpilastel aduda maailma integreeritud praktilise loodusteaduste käsitlemise
kaudu.

## Kirjeldus

Üldharidussüsteemis ja ka International Baccalaureate's kiputakse 
käsitlema loodusteadusi eraldi. Et saada terviklikku maailma pilti, 
mõista enda ümber ja sees toimuvat ja osata tõhusalt toimetada 
ümbritsevas keskkonnas, tuleb neid teadusi õppida lõimitult. Vahel 
küsitakse matemaatikaõppes, miks me üht või teist asja õpime. Lõimitud 
õppe kaudu saab kiiresti selgeks, miks.

Igas sessioonis käsitleme mingit 
loodusteaduslikku teemat lõimitult. Viime eksperimente läbi võimalikult 
teaduslikult. Kasutan 
käepäraseid vahendeid, mida saab iga osaleja ka kodustes tingimustes 
kasutada. Kuigi võimalik on kasutada korralikke ja suure hinnaga 
mõõteseadmeid, saab teema uurimiseks ka ise ehitada odavalt käepäraste 
vahenditega vajaliku seadme ja seda me teeme. Seni oleme kombineerinud 
füüsikat, matemaatikat, inglise, vene ja eesti keelt, veidi ka 
arvutiteadust. Nii mõneski koolis eksperimente 
peaaegu ei tehtagi, mistõttu on selline klubi vajalik täiendus kooliõppele. Põhjus, miks eksperimente õppesessioonides ei sooritata, on piiratud aeg ja temaatika. Klubis meie aeg piiratud ei ole ja teemakäsitluses oleme vabad. 

Meetod on nt selline:

1. Hüpoteesi püstitamine.

2. Teooria formuleerimine.

3. Võimalusel kehalise eksperimendi sooritamine ja sellega teooria kontrollimine.

3. Segaste kohtade selgeks õppimine.

4. Gruppides üksteisele teemakohaste ülesannete loomine.

5. Gruppides üksteisele loodud teemakohaste ülesannete vastastikku lahendamine.

## Eesmärgid

1. Osalevate õpilaste lüngad loodusteaduste ja matemaatika teadmistes-oskustes on täidetud kestvalt vastavalt kaardistatud vajadustele.

2. Käsitletud teemade osas on osalevatel õpilastel terviklik käsitus.

## Konto loomine

Esimeses sessioonis loovad osalejad endale mu OpenProjecti konto, millesse raporteerime kõik tegevused[@sign].

## Füüsikateemad

### Mõõtmine ja hindamine

1. Mõõtmistäpsus.

2. Ühikud.

3. Suurusjärk.

4. Dimensioonid.

### Kinemaatika

1. Vahemaa.

2. Keskmine kiirus.

3. Hetkekiirus.

4. Kiirendus.

5. Jääv kiirus.

6. Vabalt langevad sihitised.

7. Lineaarse liikumise graafiline analüüs.

8. Vektorid ja skalaarid.

9. Vektorite liitmine.

10. Vektorite lahutamine.

11. Vektori korrutamine skalaariga.

12. Vektorite kui komponentide liitmine.

13. Projektiil.

14. Suhteline kiirus.

### Dünaamika

1. Jõud.

2. Newtoni esimene liikumisseadus.

3. Mass.

4. Newtoni teine liikumisseadus.

5. Newtoni kolmas liikumisseadus.

6. Kaal.

7. Hõõrdumine.

### Ringliikumine.

1. Ühtlase ringliikumise kinemaatika.

2. Ühtlase ringliikumise dünaamika.

3. Maantee kurvid.

4. Ebaühtlane ringliikumine.

5. Newtoni üldine gravitatsiooniseadus.

6. Gravitatsioon Maa pinna lähedal.

7. Kaaluta olek.

8. Kepleri seadused.

9. Mõõnad ja tõusud.

10. Loodusjõudude liigid.

### Töö ja energia.

1. Jääva jõu mõjul tehtav töö.

2. Muutuva jõu mõjul tehtav töö.

3. Kineetiline energia.

4. Potentsiaalne energia.

5. Jäävad ja mittejäävad jõud.

6. Mehhaaniline energia.

7. Energia üleminekud.

8. Energia jäävus.

9. Võimsus.

### Lineaarne jõumoment

1. Impulsimoment.

2. Impulsimomendi jäävus.

3. Põrkamine ja impulss.

4. Kokkupõrke jõumoment.

5. Elastiline põrge ühes mõõtmes.

6. Mitteelastne põrge.

7. Põrge kahes mõõtmes.

8. Massikese.

### Pöördliikumine

1. Nurgasuurused.

2. Jääv nurkkiirendus.

3. Veereliikumine.

4. Jõumoment.

5. Pöörddünaamika.

6. Pöördliikumise kineetiline energia.

7. Nurga impulsimoment.

8. Vektorid nurgasuurustega.

### Staatiline tasakaal

1. Tasakaalu tingimused.

2. Musklite ja liigeste rakendused.

3. Stabiilsus ja tasakaal.

4. Elastsus ja pinge.

5. Haprus.

6. Kaared ja kuplid.

### Vedelikud

1. Aine faasid.

2. Tihedus ja erigravitatsioon.

3. Rõhk vedelikes.

4. Atmosfäärirõhk.

5. Pascali põhimõte.

6. Rõhu mõõtmine.

7. Archimedese põhimõte.

8. Vedelikud liikumises.

9. Bernoulli valem.

10. Torricelli.

11. Viskoossus.

12. Poiseuille'i valem

13. Pindpinevus ja kapillaarsus.

14. Pumbad ja süda.

### Võnkumine ja lained

1. Lihtne harmooniline liikumine.

2. Lihtsa harmoonilise liikumise energia.

3. Periood ja sinusoidne graafik.

4. Lihtne pendel.

5. Sumbvõnkumine.

6. Sundvõnkumine.

7. Laineline liikumine.

8. Lainete liigid.

9. Lainetega transporditav energia.

10. Laine ülekanne ja peegeldus.

11. Interferents.

12. Refraktsioon.

13. Difraktsioon.

14. Liikuva laine matemaatiline esitus.

### Heli

1. Heli omadused.

2. Heli intensiivsus.

3. Valjusus.

4. Heliallikad.

5. Heli kvaliteet.

6. Rütm.

7. Doppleri efekt.

8. Šokilained.

9. Heli rakendused.

### Kineetika

1. Aine atomaarne teooria.

2. Temperatuur ja termomeetrid.

3. Termodünaamika nullseadus.

4. Termiline paisumine.

5. Gaasiseadused.

6. Ideaalse gaasi seadus.

7. Avogadro arv.

8. Temperatuuri molekulaarne esitus.

9. Molekulaarne kiirusjaotus.

10. Tegelikud gaasid.

11. Aururõhk.

12. Difusioon.

### Soojus

1. Soojus kui energia ülekanne.

2. Siseenergia

3. Erisoojus.

4. Kalorimeetria.

5. Latentne soojus.

6. Konduktsioon.

7. Konvektsioon.

8. Radiatsioon.

### Termodünaamika

1. Esimene termodünaamika seadus.

2. Teine termodünaamika seadus.

3. Soojusmasinad.

4. Külmikud.

5. Kord ja kaos.

6. Soojussurm.

7. Soojusreostus.

### Elektrilaeng

1. Staatiline elekter.

2. Aatomi elektrilaeng.

3. Isolaatorid ja juhid.

4. Elektroskoop.

5. Coulombi seadus.

6. Elektriväli.

7. Elektrivälja jõujooned.

8. Elektrilised jõud molekulaarbioloogias.

9. Printer.

10. Gaussi seadus.

### Elektriline potentsiaal

1. Elektriline potentsiaalne energia.

2. Elektrilise potentsiaali ja elektrivälja tugevuse seos.

3. Ekvipotentsiaaljooned.

4. Elektronvolt.

5. Punktlaengutest põhjustatud elektriline potentsiaal.

6. Dipool.

7. Mahtuvus.

8. Dielektrika.

9. Elektrienergia salvestamine.

10. Kahendsüsteem.

11. Kuvar.

12. Elektrokardiogramm.

### Elektrivool

1. Elektriline patarei.

2. Elektrivoolu olemus.

3. Ohmi seadus

4. Takistus.

5. Elektrivõimsus.

6. Võimsus kodumajapidamise vooluvõrgus.

7. Vahelduvvool.

8. Elektrivoolu mikroskoopia.

9. Ülijuhtivus.

10. Elektrijuhtivus inimese närvisüsteemis.

### Alalisvool

1. Elektromotoorjõud.

2. Takistid.

3. Kirchhoffi reeglid.

4. Aku laadimine.

5. Kondensaator.

6. Takistid ja kondensaatorid jadamisi.

7. Elektrilised ohud.

8. Voolutugevuse ja pinge mõõtmine.

\newpage

\onecolumn

## Loodusteaduste klubi kuulutus

Peatselt jätkame meie koolis loodusteaduste klubi (loodusteaduste-klubi.ons.ee), millega alustasime märtsis. Seda klubi juhatan mina, peacecop kalmer:, füüsika ja keemia õpetaja meie kooli gümnaasiumiastmes. Mida klubis teeme? Lõimime füüsikat, keemiat, matemaatikat, eesti, inglise ja vene keelt õppides meie maailma tundma tervikkontseptsioonide kaudu. Õppesessioonide aeg on liialt piiratud, et teha rahulikult ja korralikult eksperimente. Klubis on meil piisavalt aega ja teemakäsitlus on vaba. Enamikku eksperimente viime läbi kasutades käepäraseid vahendeid, nii et neid saaks ka korrata kodustes tingimustes. Klubi tegevused aitavad kaasa õppesessioonides käsitletava temaatika mõistmisele. Märtsist maini õppisime arvutama plastiktopsi ruumala, jälgisime lume sulamist ja vee aurustumist, ehitasime peegellabürinte, arvutasime läätse fookuskaugust ja tugevust, uurisime valguse levimist optilises juhtmes, testisime obskuurset kaamerat, valmistasime värvifiltrite aparaadi, kolm elektroskoopi ja mündipatarei. Saame korrata neid eksperimente ja teha palju uusi sõltuvalt osalejate soovidest. Ühe klubisessiooni kestus on 1,5 h. Iga õpilasest osaleja on eeldatud osalema vähemalt ühes sessioonis nädalas. Kui sa tunned, et sa tahad selles klubis osaleda, palun täida osalemise soovi vorm, millele saad ligi oma nutitelefoniga kasutades ruutkoodi joonisel \@ref(fig:qr-code-for-joining) leheküljel `r render_pageref(reference = "fig:calculating-V-of-cup")`, et teaksin, kes millisel tasemel milliste ajaliste võimalustega osaleda soovib ja saaksin toimumisajad planeerida.

```{r label = "qr-code-for-joining", echo=FALSE, fig.cap="Ruutkood klubiga liitumise vormile.", out.width=".2\\textwidth"}
include_external_graphics("rmd/frame.png")

```

## Tabel liitujaile väljatrükkimiseks

Tabel \@ref(tab:club-participants) leheküljel `r render_pageref(reference = "tab:club-participants")` on mõeldud väljatrükkimiseks, et liituda soovijad saaksid selle täita.

```{r label = "club-participants", echo=FALSE}
name <- c(
  "peacecop kalmer:",
  "",
  "",
  "",
  "",
  "",
  "",
  "",
  "",
  "",
  "",
  "",
  "",
  ""
)

email_address <- c(
  "kalmer@ons.ee",
  "",
  "",
  "",
  "",
  "",
  "",
  "",
  "",
  "",
  "",
  "",
  "",
  ""
)

when <- c(
  "E 15:15-, T 11:15-, K, N 15:15-, R 15:15-, L",
  "",
  "",
  "",
  "",
  "",
  "",
  "",
  "",
  "",
  "",
  "",
  "",
  ""
)

level <- c(
  "bakalaureuseõpe",
  "",
  "",
  "",
  "",
  "",
  "",
  "",
  "",
  "",
  "",
  "",
  "",
  ""
)

data_frame_of_joining_club <- data.frame(
  name,
  email_address,
  when,
  level
)

colnames (data_frame_of_joining_club) <- c(
  "Nimi",
  "Meiliaadress",
  "Iganädalased ajavahemikud klubis osalemiseks",
  "Õppetase, nt \\textit{10}"
)

librarian::shelf(c(
  "dplyr",
  "kableExtra"
))

print_table(
  table = data_frame_of_joining_club,
  caption = "Loodusteaduste klubis oktoobrist 2023 maini 2024 osaleda soovijad."
) %>%
  landscape()

```

\twocolumn
