--- 
site: bookdown::bookdown_site

author: "peacecop kalmer:"
colorlinks: TRUE
date: "`r Sys.Date()`"
description: "loodusteaduste klubi plaan"
lang: et
title: |
    Loodusteaduste klubi

documentclass: book
papersize: a4
geometry: top=2cm, right=2cm, bottom=3cm, left=3cm
classoption: onecolumn, twoside
linestretch: 1.5

fontsize: 12pt
mainfont: DejaVu Serif # for displaying both Chinese symbols and emojis
CJKmainfont: Droid Sans Fallback

bibliography: [references.bib]
csl: apa-numeric-superscript-brackets.csl
link-citations: yes

lof: yes
lot: yes

---

```{r setup, echo=FALSE, message=FALSE}
# example chunk options set globally
knitr::opts_chunk$set(
  collapse = TRUE,
  echo = TRUE,
  attr.source = '.numberLines'
)

# local({
#   hook_source <- knitr::knit_hooks$get('source')
#   knitr::knit_hooks$set(source = function(x, options) {
#     x <- xfun::split_lines(x)
#     n <- nchar(x, 'width')
#     i <- seq_along(x)  # line numbers
#     n <- n + nchar(i)
#     # s <- knitr:::v_spaces(max(n) - n)
#     # x <- paste(x, s, '  # ', i, sep = '', collapse = '\n')
#     hook_source(x, options)
#   })
# })

if (!require("librarian")) {
  install.packages("librarian", dependencies = TRUE)
}

library(librarian)

#' This function displays external graphics by making the appropriate conversion aforehead.
#' 
#' @param path the path to the image file
include_external_graphics = function(path) {

  if (knitr::is_latex_output() && ("pdf" != xfun::file_ext(path))) {
    output = xfun::with_ext(path, 'pdf')
    
    if ("svg" == xfun::file_ext(path)) {
      system2('rsvg-convert', c('-f', 'pdf', '-a', '-o', shQuote(c(output, path))))
    } else {
      system(paste('gm convert ', path, ' ', output), intern = FALSE, ignore.stdout = FALSE, ignore.stderr = FALSE, wait = TRUE)
    }
    
  } else {
    output = path
  }
  
  knitr::include_graphics(output)
}

#' This function creates and displays a table.
#' 
#' @param table the data frame or matrix
#' @param caption the caption
#' @param digits the number of significant digits
#' @param additional_header the additional header
#' @param footnotes the array of footnotes
#' @param do_i_transpose Do i transpose?
#' 
#' @returns the table
print_table <- function(table, caption, digits = 2, additional_header = NULL, footnotes = NULL, do_i_transpose = FALSE) {

  if (!is.null(knitr::opts_knit$get('rmarkdown.pandoc.to')) && (knitr::opts_knit$get('rmarkdown.pandoc.to') == "docx")) {
    librarian::shelf("flextable")
    table <- (flextable(table))
  } else {
    librarian::shelf("kableExtra")

    if (do_i_transpose) {
      transposed_table <- t(table)
      rownames(transposed_table) <- colnames(table)
      colnames(transposed_table) <- rownames(table)
      table <- transposed_table
    }
    
    table <- kable(table, booktabs = TRUE, escape = FALSE, caption = caption, digits = digits, longtable = TRUE)

    if (!is.null(additional_header)) {
      table <- add_header_above(kable_input = table, header = additional_header, escape = FALSE)
    }
    
    table <- (kable_styling(
      table,
      bootstrap_options = c("striped", "bordered", "condensed", "responsive", "hover"),
      latex_options = c("striped", "repeat_header"),
      # repeat_header_text = paste(caption, "$\\textit{(Jätkub...)}$"),
      repeat_header_method = "replace",
      repeat_header_continued = TRUE # "Tabel järgneb järgmisel leheküljel..."
    ))
    
    if (!is.null(footnotes)) {
      table <- footnote(kable_input = table, number = footnotes, escape = FALSE, threeparttable = TRUE)
    }
    
  } 

  return(table)
}

#' This function prints the non-math LaTeX text no matter the output mode is.
#'
#' @param text the LaTeX text where every command must have doublebackslash in front
#' 
#' @example print_latex("\\LaTeX")
#' 
#' @returns the formatted string that can be used for any output
render_nonmath_LaTeX_string_universal <- function(text) {
  
  if (knitr::is_html_output()) {
    formatted_string <- paste("$\\mathrm{", text, "}$")
  } else {
    formatted_string <- text
  }

  return(formatted_string)
}

#' This function renders the given text bold no matter what the output mode is. The function is needed if the main font has no ability to create bold symbols.
#' 
#' @param text the text to be rendered bold
#' @param to_italic Do we render into italic? Or rather bold?
#' 
#' @returns the text in italic or bold
render_font <- function(text, to_italic = TRUE) {
  
  if (knitr::is_html_output()) {
    
    if (to_italic) {
      formatted_string <- paste("*", text, "*", sep = "")
    } else {
      formatted_string <- paste("**", text, "**", sep = "")
    }
    
  } else {
    
    if (to_italic) {
      formatted_string <- paste("\\fontspec{DejaVu Sans}{\\textit{", text, "}}", sep = "")
    } else {
      formatted_string <- paste("\\fontspec{DejaVu Sans}{\\textbf{", text, "}}", sep = "")
    }
    
  }

  return(formatted_string)
}

#' This function renders the given text having emojis correctly because it uses a font that supports them. That font can't display anything in bold nor italic.
#' 
#' @param text the given text that contains emojis
#' 
#' @returns the input text with the emoji font
render_with_emojis <- function(text) {
  return(paste("\\fontspec{Symbola}", text, "\\fontspec{DejaVu Serif}{}", sep = ""))
}

#' This function renders a reference to a page as it cannot be used in the web output.
#' 
#' @param reference the reference identifier
#' 
#' @returns the rendered page reference
render_pageref <- function(reference) {
  
  if (knitr::is_html_output()) {
    rendered_pageref <- ""
  } else {
    rendered_pageref <- paste(" $\\pageref{", reference, "}$", sep = "")
  }

  return(rendered_pageref)
}

#' This function colors text.
#' 
#' @param color the color code in hexadecimals
#' @param text the text to be colored
#' 
#' @returns the colored text
render_color <- function(color, text) {
  
  if (knitr::is_html_output()) {
    rendered_color <- paste("$\\color{#", color, "}{", text, "}$", sep = "")
  } else {
    rendered_color <- paste("$\\textcolor[HTML]{", color, "}{", text, "}$", sep = "")
  }

  return(rendered_color)
}

```

# Loodusteaduste klubi ülesehitus

## Eesmärgid

1. Osalevate õpilaste lüngad loodusteaduste ja matemaatika teadmistes-oskustes on täidetud kestvalt vastavalt kaardistatud vajadustele.

2. Käsitletud teemade osas on osalevatel õpilastel terviklik käsitus.

## Loogikamäng

Sissejuhatuseks ja soojenduseks iga sessiooni alguses mängime ühe loogikamängu, mis aitab mõtlemise paremini tööle panna. Neid mänge on mitmeid ja neid saab mitut viisi kombineerida. Üks on nt kujundi ja värvi äraarvamine / tuletamine, teine enda värvi äraarvamine / tuletamine.

## Vajaduste kaardistamine

Esimeses sessioonis kaardistame osalejate vajadused füüsika (vormid \@ref(fig:physics-9) ja \@ref(fig:physics-10-11-output)), keemia (vormid \@ref(fig:chemistry-9) ja \@ref(fig:chemistry-10-11-output)), matemaatika (vormid \@ref(fig:math-9) ja \@ref(fig:math-10-11-output)) ja arvutiteaduse (vormid \@ref(fig:cs-9) ja \@ref(fig:cs-10-11-output)) valdkondades. Selleks nad sisestavad Answergardenisse märksõnadena, mille õppimiseks on jäänud koolisessioonidest väheks ja mille integreeritud õppimist saan mina aidata.

```{r label = "physics-9", echo=FALSE, fig.cap="Üheksanda klassitaseme õpilaste füüsikasoovid."}
knitr::include_url("https://answergarden.ch/embed/3069314")

```

```{r label = "physics-10-11-output", echo=FALSE, fig.cap="Kümnenda ja 11. klassitaseme õpilaste füüsikasoovid."}
knitr::include_url("https://answergarden.ch/embed/3076065")

```

```{r label = "chemistry-9", echo=FALSE, fig.cap="Üheksanda klassitaseme õpilaste keemiasoovid."}
knitr::include_url("https://answergarden.ch/3069330")

```

```{r label = "chemistry-10-11-output", echo=FALSE, fig.cap="Kümnenda ja 11. klassitaseme õpilaste keemiasoovid."}
knitr::include_url("https://answergarden.ch/3076089")

```

```{r label = "math-9", echo=FALSE, fig.cap="Üheksanda klassitaseme õpilaste matemaatikasoovid."}
knitr::include_url("https://answergarden.ch/3069333")

```

```{r label = "math-10-11-output", echo=FALSE, fig.cap="Kümnenda ja 11. klassitaseme õpilaste matemaatikasoovid."}
knitr::include_url("https://answergarden.ch/3076095")

```

```{r label = "cs-9", echo=FALSE, fig.cap="Üheksanda klassitaseme õpilaste arvutiteaduse soovid."}
knitr::include_url("https://answergarden.ch/3069339")

```

```{r label = "cs-10-11-output", echo=FALSE, fig.cap="Kümnenda ja 11. klassitaseme õpilaste arvutiteaduse soovid."}
knitr::include_url("https://answergarden.ch/3076099")

```

## Konto loomine

Esimeses sessioonis loovad osalejad endale mu [OpenProjecti](https://openproject.tennis24.ee/projects/loodusteaduste-klubi/) konto, millesse raporteerime kõik tegevused.

## Lõimitud teemakäsitlus

Pärast sissejuhatavat loogikamängu tegeleme lõimitud teemakäsitlusega kaasates teema või teemad vastavalt kaardistatud vajadustele. Esimeses sessioonis käsitleme teemat või teemasid vastavalt kohapealsetele võimalustele, kuna selleks sessiooniks ei saa veel olla miski konkreetne teemakäsitlus ettevalmistatud. Alates teisest sessioonist on struktuur nt selline:

1. Reegli avastamine vaikse õpetamise meetodi kaudu.

2. Võimalusel kehalise eksperimendi sooritamine ja sellega teooria kontrollimine.

3. Segaste kohtade selgeks õppimine.

4. Gruppides üksteisele teemakohaste ülesannete loomine.

5. Gruppides üksteisele loodud teemakohaste ülesannete vastastikku lahendamine.

## Füüsikateemad

### Mõõtmine ja hindamine

1. Mõõtmistäpsus.

2. Ühikud.

3. Suurusjärk.

4. Dimensioonid.

### Kinemaatika

1. Vahemaa.

2. Keskmine kiirus.

3. Hetkekiirus.

4. Kiirendus.

5. Jääv kiirus.

6. Vabalt langevad sihitised.

7. Lineaarse liikumise graafiline analüüs.

8. Vektorid ja skalaarid.

9. Vektorite liitmine.

10. Vektorite lahutamine.

11. Vektori korrutamine skalaariga.

12. Vektorite kui komponentide liitmine.

13. Projektiil.

14. Suhteline kiirus.

### Dünaamika

1. Jõud.

2. Newtoni esimene liikumisseadus.

3. Mass.

4. Newtoni teine liikumisseadus.

5. Newtoni kolmas liikumisseadus.

6. Kaal.

7. Hõõrdumine.

### Ringliikumine.

1. Ühtlase ringliikumise kinemaatika.

2. Ühtlase ringliikumise dünaamika.

3. Maantee kurvid.

4. Ebaühtlane ringliikumine.

5. Newtoni üldine gravitatsiooniseadus.

6. Gravitatsioon Maa pinna lähedal.

7. Kaaluta olek.

8. Kepleri seadused.

9. Mõõnad ja tõusud.

10. Loodusjõudude liigid.

### Töö ja energia.

1. Jääva jõu mõjul tehtav töö.

2. Muutuva jõu mõjul tehtav töö.

3. Kineetiline energia.

4. Potentsiaalne energia.

5. Jäävad ja mittejäävad jõud.

6. Mehhaaniline energia.

7. Energia üleminekud.

8. Energia jäävus.

9. Võimsus.

### Lineaarne jõumoment

1. Impulsimoment.

2. Impulsimomendi jäävus.

3. Põrkamine ja impulss.

4. Kokkupõrke jõumoment.

5. Elastiline põrge ühes mõõtmes.

6. Mitteelastne põrge.

7. Põrge kahes mõõtmes.

8. Massikese.

### Pöördliikumine

1. Nurgasuurused.

2. Jääv nurkkiirendus.

3. Veereliikumine.

4. Jõumoment.

5. Pöörddünaamika.

6. Pöördliikumise kineetiline energia.

7. Nurga impulsimoment.

8. Vektorid nurgasuurustega.

### Staatiline tasakaal

1. Tasakaalu tingimused.

2. Musklite ja liigeste rakendused.

3. Stabiilsus ja tasakaal.

4. Elastsus ja pinge.

5. Haprus.

6. Kaared ja kuplid.

### Vedelikud

1. Aine faasid.

2. Tihedus ja erigravitatsioon.

3. Rõhk vedelikes.

4. Atmosfäärirõhk.

5. Pascali põhimõte.

6. Rõhu mõõtmine.

7. Archimedese põhimõte.

8. Vedelikud liikumises.

9. Bernoulli valem.

10. Torricelli.

11. Viskoossus.

12. Poiseuille'i valem

13. Pindpinevus ja kapillaarsus.

14. Pumbad ja süda.

### Võnkumine ja lained

1. Lihtne harmooniline liikumine.

2. Lihtsa harmoonilise liikumise energia.

3. Periood ja sinusoidne graafik.

4. Lihtne pendel.

5. Sumbvõnkumine.

6. Sundvõnkumine.

7. Laineline liikumine.

8. Lainete liigid.

9. Lainetega transporditav energia.

10. Laine ülekanne ja peegeldus.

11. Interferents.

12. Refraktsioon.

13. Difraktsioon.

14. Liikuva laine matemaatiline esitus.

### Heli

1. Heli omadused.

2. Heli intensiivsus.

3. Valjusus.

4. Heliallikad.

5. Heli kvaliteet.

6. Rütm.

7. Doppleri efekt.

8. Šokilained.

9. Heli rakendused.

### Kineetika

1. Aine atomaarne teooria.

2. Temperatuur ja termomeetrid.

3. Termodünaamika nullseadus.

4. Termiline paisumine.

5. Gaasiseadused.

6. Ideaalse gaasi seadus.

7. Avogadro arv.

8. Temperatuuri molekulaarne esitus.

9. Molekulaarne kiirusjaotus.

10. Tegelikud gaasid.

11. Aururõhk.

12. Difusioon.

### Soojus

1. Soojus kui energia ülekanne.

2. Siseenergia

3. Erisoojus.

4. Kalorimeetria.

5. Latentne soojus.

6. Konduktsioon.

7. Konvektsioon.

8. Radiatsioon.

### Termodünaamika

1. Esimene termodünaamika seadus.

2. Teine termodünaamika seadus.

3. Soojusmasinad.

4. Külmikud.

5. Kord ja kaos.

6. Soojussurm.

7. Soojusreostus.

### Elektrilaeng

1. Staatiline elekter.

2. Aatomi elektrilaeng.

3. Isolaatorid ja juhid.

4. Elektroskoop.

5. Coulombi seadus.

6. Elektriväli.

7. Elektrivälja jõujooned.

8. Elektrilised jõud molekulaarbioloogias.

9. Printer.

10. Gaussi seadus.

### Elektriline potentsiaal

1. Elektriline potentsiaalne energia.

2. Elektrilise potentsiaali ja elektrivälja tugevuse seos.

3. Ekvipotentsiaaljooned.

4. Elektronvolt.

5. Punktlaengutest põhjustatud elektriline potentsiaal.

6. Dipool.

7. Mahtuvus.

8. Dielektrika.

9. Elektrienergia salvestamine.

10. Kahendsüsteem.

11. Kuvar.

12. Elektrokardiogramm.

### Elektrivool

1. Elektriline patarei.

2. Elektrivoolu olemus.

3. Ohmi seadus

4. Takistus.

5. Elektrivõimsus.

6. Võimsus kodumajapidamise vooluvõrgus.

7. Vahelduvvool.

8. Elektrivoolu mikroskoopia.

9. Ülijuhtivus.

10. Elektrijuhtivus inimese närvisüsteemis.

### Alalisvool

1. Elektromotoorjõud.

2. Takistid.

3. Kirchhoffi reeglid.

4. Aku laadimine.

5. Kondensaator.

6. Takistid ja kondensaatorid jadamisi.

7. Elektrilised ohud.

8. Voolutugevuse ja pinge mõõtmine.

## Eksperimendid

### Lume tihedus ja radiaatori võimsus

Osalejad jagunevad paaridesse või kolmikutesse, aga võivad ka üksikuks jääda. Edaspidi nimetan osalejate rühma osalejaks.

Osalejad saavad juhendajalt kaks tühja veekindlat topsi, mis kaalutakse ja mille ruumala jaoks teostatakse mõõtmised, mis kõik kirjendatakse. Topsid täidetakse lumega nii, et lumi oleks topsis triiki. Juhendajal on kauss, mille täidab lumega ja mille sisse pistab termoanduri temperatuuri mõõtmiseks. Iga osaleja asetab ühe lumega täidetud topsi radiaatorile ja teise toatemperatuuril olevale lauale ja märgistatakse kellaaeg.

Osalejad saavad juhendajalt veel kaks tühja veekindlat topsi, millele märgistatakse poole kõrguse peale rant. Topsid täidetakse kraaniveega. Iga osaleja asetab ühe topsi kuumale radiaatorile ja teise toatemperatuuril lauale ning kirjendatakse kellaaeg.

Osalejad arvutavad topside täisruumala, samuti ruumala poole kõrguseni ning kirjendavad. Arvutavad ka lume ja vee tiheduse, mille eelnevalt hindavad. Ühtlasi tuleb olla tähelepanelik ja koheselt märgistada nii kellaaeg kui mõõta ja kirjendada vee temperatuur, kui lumi on sulanud topsis, või veetopsist vesi aurunud.

Topside puhul, milles oli lumi, mõõdetakse veetaseme kõrgus ja arvutatakse ruumala. Samuti kaalutakse topsid koos sulaveega. Arvutatakse ka sulamiseks kulunud aeg. Arvutatakse lume ja vee tihedus.

Arvutatakse energia, mis kulus lume sulatamiseks või vee aurustamiseks.

Arvutatakse radiaatori ja toa võimsus.

Võrreldakse tulemusi hüpoteesidega.

Kui lund pole, siis teeme ainult veega ja saame alustada [elektroskoobi](https://www.sciencebuddies.org/stem-activities/electroscope?from=Blog) valmistamist.

### Heli sageduse mõõtmine, millega saab klaasi helisema panna

### Pulga pistmine vette õigesse kohta, et esemele pihta saada

### Õige pikkusega matemaatilise pendli tegemine ajamõõtmiseks ja sellega mõõtmine

### Kas jõuab üle tee ohutult, enne kui auto jõuab kohale?

### Lahuse lahjendamine

### camera obscura

### Lüümikutele filtrid ja värvide kokkusegamine

### Grafoprojektori ehitamine

### Kui filmida molekule, siis kui kaua kuluks aega, et kõik olekud ära filmida?
